臺灣臺南地方法院刑事判決　　　　　　 95年度簡上字第534號
上　訴　人　臺灣臺南地方法院檢察署檢察官
被　　　告　甲○○
上列上訴人因妨害名譽案件，不服本院95年度簡字第2401號中華
民國95年11月28日第一審簡易判決（聲請簡易判決處刑書95年度
偵字第10424號），提起上訴，本院管轄之第二審合議庭判決如
下：
    主  文
原判決撤銷。
甲○○犯公然侮辱罪，處罰金新臺幣壹仟元，如易服勞役，以新
臺幣壹仟元折算壹日，緩刑貳年。
    事  實
一、甲○○因加盟店之糾紛與黃鈴惠發生嫌隙，竟基於公然侮辱
    人之犯意，於民國（下同）94年11月21日，在屏東縣東港鎮
    ○○路109號住處內，以電腦聯結上網，進入babyhome網站
    之親子討論區（網址：http://www.babyhome.com.tw/pansy
    baby），於該討論區「小董寶貝的盒子」之日記欄內，發表
    標題為「我坐在輪椅子上戰勝了年過半百的女人」文章，指
    摘黃鈴惠「... 妳多玩一次把戲只是又證明妳（指黃鈴惠）
    有多濫多虛偽... 我不想成為跟妳一樣濫的人.... 」等足
    以貶損黃鈴惠社會評價之文字，於網路上供不特定人觀看。
二、案經黃鈴惠訴請臺灣臺南地方法院檢察署檢察官偵查起訴。
    理  由
一、前開事實，業據被告甲○○於警、偵訊及本院審理中均坦承
    不諱，核與被害人指訴之情節相符，並有「小董寶貝的盒子
    」日記網頁列印之「我坐在輪椅上戰勝了一個年過半百的女
    人」一文影本附卷可證。而「多濫多虛偽」之文詞乃屬對他
    人人格評價之貶損文句，尚非屬「以善意發表言論」，故被
    告所為自當構成妨害他人名譽行為。本件事證明確，被告犯
    行堪以認定，應依法論科。
二、又本件之爭議乃被告發表之文章究係構成刑法第310條第1項
    之誹謗罪？或同法第309條第1項之公然侮辱罪？按刑法第31
    0條誹謗罪之成立，必須意圖散布於眾，而指摘或傳述足以
    毀損他人名譽之具體事實，倘僅抽象的公然為謾罵，並未指
    摘具體事實，則屬刑法第309條第1項公然侮辱罪範疇（最高
    法院86年度台上字第6920號判決要旨參照）。查被告所發表
    之「我坐在輪椅上戰勝了一個年過半百的女人」一文，核其
    內容固提及「簽下那個對我們不公平的所謂的證明單」，及
    「妳這個已經活超過半百的人竟然躲起來不敢面對事情」等
    語，然告訴人於本院審理中亦坦承確有被告退貨之事，且有
    關被告退貨之貨款，雖民事部分已判決，但告訴人還沒有依
    判決內容給付給被告等語（見本院卷第30頁），足見上開文
    章內容提及之事並非被告捏造者，乃確有其事，況且亦難認
    係指摘或傳述足以毀損他人名譽之具體事實。而同一文章內
    指稱告訴人黃鈴惠「多濫多虛偽」之文詞則應僅屬抽象謾罵
    的話語，因此，本件被告犯行只合與刑法第309條第1項之公
    然侮辱罪要件相符，而應論以該罪。
三、
  (一)核被告所為，係犯刑法第309條第1項之公然侮辱罪，聲請簡
    易判決處刑意旨認係構成同法第310條第1項之誹謗罪，尚有
    未洽，然考其起訴基本社會事實，尚屬同一，起訴法條自應
    予變更。原審認被告所為係犯同法第310條第1項之誹謗罪，
    洵有違誤。而公訴人上訴指摘原判決量刑過輕云云，雖無理
    由，但原判決既有可議，自屬無法維持，應由本院撤銷改判
    之。爰審酌被告之品行、犯罪之動機乃因與告訴人加盟之糾
    紛，退貨後迄今未能取回貨款，為抒發、渲洩個人情緒，始
    於網路上發表含有侮辱告訴人言詞之文章，再衡量被告犯罪
    時所受之刺激、手段、生活狀況、智識程度、與告訴人之關
    係、及犯罪後坦承犯行態度良好等一切情狀，量處如主文所
    示之刑，並諭知易服勞役之折算標準，以資懲儆。又查，被
    告並無前科，有臺灣高等法院被告前案紀錄表1份在卷可憑
    ，徵以被告於本院審理時既已認罪，應有悔悟之意，歷此偵
    、審教訓後，當知所警惕，信無再犯之虞，本院因認所宣告
    之刑以暫不執行為適當，併依刑法第74條第1項第1款規定諭
    知緩刑二年，以啟自新（最高法院95年5月23日刑事庭第8次
    會議決議七）。
  (二)按行為後法律有變更者，適用行為時之法律。但行為後之法
    律有利於行為人者，適用最有利於行為人之法律，刑法第2
    條第1項定有明文。本件被告於犯罪時，刑法第42條第2項前
    段規定：「易服勞役以1元以上3元以下折算1日。」又被告
    行為時之易服勞役折算標準，按修正前罰金罰鍰提高標準條
    例第2條前段規定，就其原定數額提高為100倍折算1日，因
    此本件被告行為時之易服勞役折算標準，應以銀元300元折
    算1日，即新台幣900元折算1日。惟自95年7月1日修正公布
    施行之刑法第42條第3項前段規定：「易服勞役以新台幣一
    千元、二千元或三千元折算一日。」茲比較修正前後之易服
    勞役折算標準結果，以修正後之規定較有利於被告，自應依
    刑法第2條第1項但書規定，適用修正後之刑法第42條第3項
    規定，定其折算標準。又中華民國94年1月7日刑法修正施行
    後，刑法分則編所定罰金之貨幣單位為新臺幣。94年1月7日
    刑法修正時，刑法分則編未修正之條文定有罰金者，自94年
    1月7日刑法修正施行後，就其所定數額提高為30倍。但72年
    6月26日至94年1月7日新增或修正之條文，就其所定數額提
    高為3倍。刑法施行法第1條之1復定有明文。而刑法施行法
    第1條之1係替代罰金罰鍰提高標準條例部分條文，與罰金罰
    鍰提高標準條例罰金額度相同，只是貨幣單位由銀元改成新
    台幣，並不發生有利、不利之問題，亦非法律變更刑度之條
    文，當無比較新舊法之問題（參加上開施行法立法意旨），
    故被告所處罰金刑應逕依刑法施行法第1條之1第2項規定提
    高為30倍。另被告行為後，其所犯公然侮辱罪之法定罰金刑
    部分，其上限部分，依95年6月14日公布增訂之刑法施行法
    第1條之1第1項規定「中華民國九十四年一月七日刑法修正
    施行後，刑法分則編所定罰金之貨幣單位為新台幣。」、第
    2項前段規定「九十四年一月七日刑法修正時，刑法分則編
    未修正之條文定有罰金者，自九十四年一月七日刑法修正施
    行後，就其所定數額提高為三十倍。」，與依罰金罰鍰提高
    標準條例第1條前段規定，同為新台幣9千元；其下限部份，
    依新刑法第33條第5款規定「罰金：新台幣一千元以上，以
    百元計算之。」，較依舊刑法第33條第5款規定「罰金：一
    元以上。」（即新台幣三十元）為重。而因法定罰金刑部分
    係屬科刑規範事項，其變更自屬法律有變更，是新刑法施行
    後，應依新刑法第2條第1項規定，比較新、舊法結果，仍應
    適用較有利於被告之行為時法律即舊刑法第33條第5款有關
    法定罰金刑部分，併此敘明。
四、依刑事訴訟法第455條之1第3項、第1項、第368條、第300條
    ，修正後刑法第2條第1項但書，第309條第1項、第42條第3
    項、第74條第1項第1款，刑法施行法第1條之1，判決如主文
    所示之刑。
本案經檢察官乙○○到庭執行職務。
中　　華　　民　　國　　96　　年　　6 　　月　　7 　　日
　　　　　　　　　刑事第八庭  審判長法　官　彭喜有
                                    法  官  盧鳳田
                                    法  官  李東柏
以上正本證明與原本無異。
本件不得上訴。
　　　　　    　　　　　　　　　　　書記官　黃傳鈞
中　　華　　民　　國　　96　　年　　6 　　月　　8 　　日
附錄本案論罪科刑法條：
中華民國刑法第309條第1項：
公然侮辱人者，處拘役或 300 元以下罰金。
